臺灣高等法院民事判決 
109年度家上更一字第4號
上  訴  人  戊○○  
訴訟代理人  呂理銘律師
            楊晴文律師
被 上訴 人  乙○○  
訴訟代理人  連憶婷律師
被 上訴 人  甲○○  
            丁○○  


            丙○○  
上列當事人間請求分割遺產等事件，上訴人對於中華民國104年1
1月13日臺灣桃園地方法院第一審判決（104年度家訴字第27號）
提起上訴，經最高法院發回更審，本院於110年3月2日言詞辯論
終結，判決如下：
    主  文
原判決廢棄。
被繼承人林民順所留如附表二所示之遺產，應分割如附表二「分
割方法欄」所示。 
第一、二審訴訟費用由被上訴人每人各負擔二十分之一；其餘由
上訴人負擔。
    事實及理由
甲、程序方面
    本件被上訴人甲○○、丁○○經合法通知，甲○○未於言詞辯論期
    日到場；丁○○未於最後一次言詞辯論期日到場，核無民事訴
    訟法第386條各款所列事由，爰依上訴人之聲請，准由其一
    造辯論而為判決。
乙、實體方面　　
一、上訴人主張：伊為被繼承人林民順之配偶，被上訴人乙○○、
    丁○○、丙○○（下稱乙○○等3人）、甲○○（下合稱被上訴人）
    為林民順與前妻許雲卿所生之子女，林民順於民國103年4月
    24日(下稱基準日)死亡，留有如附表一所示之遺產。伊自得
    依民法第1030條之1第1項規定，請求分配半數之夫妻剩餘財
    產，其餘再由全體繼承人依應繼分比例各分得1/5，求為將
    附表一所示遺產按上開分割方法予以分割之判決。上訴聲明
    ：㈠原判決廢棄。㈡林民順所留如附表一所示之遺產，應先分
    配1/2予上訴人後，其餘由兩造按應繼分比例分配。
二、被上訴人部分：
　㈠乙○○等3人以：附表一編號1、2、10均為林民順之退休給付或
    退撫金，並非現存婚後財產，亦已花用完畢。編號3、4（下
    稱系爭房地）係乙○○於94年間出資購買並贈與其子即訴外人
    林磊；編號5乃補助支出殯葬費之人，均非林民順之遺產。
    編號6為林民順退休金，林民順贈與林磊作為教育基金及支
    付甲○○生活費，已非林民順之財產。編號7、8、9、11均未
    據上訴人舉證，不得認係林民順之財產。編號12為林民順退
    休優惠存款，屬其婚前財產。編號18公保核發由丙○○領取之
    喪葬給付34萬元，非屬遺產及剩餘財產分配範圍。編號17、
    19、20存款餘額依序為1,001元、11元、1,394元。林民順退
    休後，才與上訴人結婚，並無工作收入，且上訴人於林民順
    去世前半年經常不在國內，平均分配婚後剩餘財產差額，顯
    失公平，應予免除等語，資為抗辯。答辯聲明：上訴駁回。
　㈡甲○○則經合法通知，均未到庭，復未提出書狀答辯。　　
三、查林民順與前妻許雲卿育有被上訴人，許雲卿於93年11月24
    日死亡後，林民順於95年6月29日與上訴人結婚，嗣於基準
    日死亡，兩造為林民順之繼承人，每人應繼分各1/5，為兩
    造所不爭執（見本院卷㈠138頁），且有除戶謄本、戶籍謄本
    、繼承系統表在卷可稽（見原審卷42至47、86頁）。上訴人
    主張林民順留有附表一所示之遺產，應由伊分配半數後，其
    餘再依兩造應繼分比例予以分割等語，為被上訴人所否認，
    並以前揭情詞置辯。經本院於110年1月19日與兩造整理並協
    議簡化之爭點為（見本院卷㈡519頁）：
  ㈠附表一編號1至11、18至20是否為林民順之遺產（其中編號6
    部分為：乙○○或其配偶戊○○有無保管使用林民順土城郵局退
    休金帳戶）？　　
　㈡附表一編號12是否為林民順之婚前財產？
　㈢林民順死亡時與上訴人之夫妻剩餘財產差額半數為若干？平
    分分配是否顯失公平？
　㈣林民順之遺產應如何分割?　
四、茲論述如下：
　㈠關於附表一編號1至11、18至20是否為林民順遺產之爭執：　
    　
　  ⒈附表一編號1、2、6、9、10、11部分：
　　　⑴上訴人援引林民順94至103年度稅務電子閘門財產所得調
        件明細表、全國財產稅總歸戶財產查詢清單、綜合所得
        稅各類所得資料清單、三峽區農會函送交易明細表（見
        前審卷㈠82至91、124至128、162至166、132至134頁）
        ，據以主張附表一編號1、2所示金額為林民順之遺產云
        云。惟林民順生前本得自由處分其財產，況上開資料僅
        能證明林民順於各該年度有利息、獎金收入，難認於基
        準日時尚存，徵以林民順台灣銀行桃園分行、三峽區農
        會帳戶陸續均有提款紀錄（見前審卷㈠132至148頁），
        則上開二帳戶自應以基準日之存款餘額（即如附表二編
        號1、4所示）為遺產範圍。
　　　⑵上訴人主張附表一編號6林民順土城郵局帳戶(帳號00000
        000000000號)遭乙○○配偶戊○○提領或轉帳至其三峽大埔
        郵局（帳號00000000000000號）新臺幣（下同）464萬3
        ,390元，應返還全體繼承人云云。惟證人戊○○證稱：林
        民順於92年1月間退休，不久伊兒子即長孫林磊出生，
        要伊幫林磊存一筆教育基金，93年底林民順原配偶許雲
        卿過世，林民順說不用再支付許雲卿醫療相關費用，自
        94年1月間開始，指示伊將土城郵局帳戶之退休金提領
        一部分給林磊，並匯款一部分給伊用於照顧甲○○，另用
        於林民順98、99年間住院看護費用、上訴人生活費及貼
        補其無法上班之薪資每月1萬5,000元，迄上訴人100年5
        月離家，林民順告知不用再匯款予上訴人；100年中林
        民順給予林磊教育基金累積至170萬元，乃決定購買儲
        蓄險讓林磊將來利用，繳兩年後不足部分再以土城郵局
        帳戶存款補足，林民順去世後剩餘3期保費都是伊用自
        己的錢補足；伊都是奉林民順指示處理，未曾保管林民
        順土城郵局帳戶存摺、印章，林民順提領臺灣銀行、三
        峽農會、合作金庫存款時間，伊及乙○○幾乎都在上班；
        林民順三個退休帳戶每月合計約3萬5,000元入帳，除支
        付上訴人生活費及補貼薪資、購買機車、繳納健保費、
        包紅包、請親友吃飯、購買物品及生活所需，已經很拮
        据，甚至要向乙○○拿錢，每月不可能以1萬8,000元打平
        等語（見本院卷㈠264至267頁），並提出林民順土城郵
        局金額用途說明表、匯款紀錄、林民順贈與林磊使用方
        式說明表及保單資料、林民順住院期間看護費用明細表
        及照顧甲○○費用支出明細表、林民順提領款項及乙○○、
        戊○○請假紀錄比對表為憑（見本院卷㈠275至299頁）。
        另甲○○確實領有精神障礙證明（見本院卷㈠583頁），自
        94年起迄今，其中僅94年1月5日至同年1月21日投保薪
        資1萬1,100元；94年9月7日至95年1月27日、95年8月1
        日至96年7月31日投保薪資4萬2,100元；98年5月4日至
        同年7月13日投保薪資1萬2,105元；98年8月27日至同年
        9月11日投保薪資4萬2,000元外，其餘均未見有何投保
        紀錄，有勞動部勞工保險局109年12月8日保費資字第00
        000000000號函附甲○○勞保投保明細表附卷可查（見本
        院卷㈡261至263頁），堪認戊○○上開證詞，應屬信實。
        再者，林民順與上訴人結婚迄其死亡止，上訴人多次出
        境，於101年間經林民順報案失蹤人口協尋，更於102年
        5月15日出境至103年2月16日始入境，有入出境紀錄在
        卷可按（見本院卷㈠255頁），則乙○○抗辯上訴人並不清
        楚林民順存款使用方式，僅以主觀臆測其與戊○○有侵占
        林民順存款事實乙節，應非虛妄。至乙○○所陳：伊僅代
        林民順保管土城郵局退休金199萬1,012元，因甲○○未婚
        無依，為照顧其基本生活，林民順多次告知伊及戊○○提
        款等語（見本院卷㈡125、127頁）；及丁○○所陳：林民
        順的錢都是乙○○在管理，只留數萬元作為零用等語（見
        本院卷㈡129至133頁），僅足證明乙○○協助林民順管理
        存款，尚難據此即認其與戊○○有侵占林民順存款之事實
        。
　　　⑶上訴人主張附表一編號9係遭乙○○提領侵占而應予返還云
        云。觀諸林民順臺灣銀行桃園分行帳戶（帳號00000000
        0000）往來明細表，自100年4月9日至100年4月24日固
        有提領共43萬5000元（見前審卷㈠142頁），惟其餘日期
        亦有1萬元、3萬元不等之提領（見前審卷㈠136至148頁
        ），且乙○○具結稱：因政府欲提高退休人員優惠存款額
        度，林民順乃向戊○○借款42萬餘元，後來取消此政策，
        林民順於100年4月14日還現金20萬元，同日陪同林民順
        前往探視岳父，經過臺灣銀行汐止分行再提領10萬元還
        戊○○，當日因岳父不在，另約同年月16日再陪同探視，
        同日又提領10萬元還戊○○等語（見本院卷㈢47至48頁）
        ，核與證人戊○○證稱：因99年底政府表示可提高優惠存
        款金額，林民順向伊借款，伊乃於99年12月21日匯款42
        萬3,800元予林民順，嗣政府撤回此一政策，由伊及乙○
        ○陪同林民順提領43萬元還伊等語（見本院卷268頁）及
        卷附林民順臺灣銀行桃園分行帳戶交易明細相符（見前
        審卷㈠141至142頁），難認林民順臺灣銀行桃園分行帳
        戶自100年4月9日至同年月24日有遭乙○○侵占43萬5000
        元。
　　　⑷附表一編號10林民順合作金庫銀行北三峽分行帳戶自95
        至103年共有退撫金162萬7,097元匯入，均於存入後幾
        日內提領完，固有合作金庫銀行105年2月2日合金北三
        峽字第1050000305號函附歷史交易明細查詢表附卷可按
        （見前審卷㈠171至174頁）。惟丁○○先係陳稱：伊不清
        楚林民順與乙○○間金錢關係；嗣改稱：林民順的錢均委
        託乙○○管理云云（見前審卷㈡303頁反面），且於另案臺
        灣新北地方檢察署（下稱新北地檢署）106年度偵字第3
        364號詐欺等刑事偵查中結證稱：林民順生前會隨身攜
        帶提款卡自己領款，也曾告知伊提款卡密碼，要伊幫他
        提款等語（見新北地檢署105年度他字第6645號卷第28
        頁、106年度偵字第3364號卷129至131頁），可見林民
        順除自己提領存款外，亦有委託子女提款習慣，尚難以
        此即認乙○○或戊○○有侵占林民順存款。又證人戊○○證稱
        ：林民順係自行管理銀行存摺及印章，林民順提領上開
        銀行帳戶存款59次，僅有一次恰逢伊請假，乙○○均在上
        班，且林民順常於退撫金存入上開帳戶當日或翌日，提
        領加減不一金額轉存入慣用之臺灣銀行帳戶，例如，98
        年7月16日上開帳戶存入退撫金8萬7,677元，翌日提領8
        萬8,000元再存入臺灣銀行8萬5,000元等語（見本院卷㈠
        266至267頁），且有乙○○、戊○○請假記錄表、提領存入
        統計表等在卷可按（見本院卷㈠73至77、275至299頁）
        ，堪認林民順提領上開帳戶存款再轉存其他銀行帳戶，
        純係其管理財產之方法。況並無證據證明上開提領款項
        存入或交由乙○○保管，不足認定係轉由乙○○保管之遺產
        。　　　
　　　⑸附表一編號11林民順於96年5月18日、96年9月28日依序
        匯款20萬元、50萬元至乙○○三峽區農會帳戶，固有存款
        憑條可佐（見前審卷㈠294、295頁）。惟被繼承人生前
        得自由處分其財產，林民順於上開時間匯款共計70萬元
        予乙○○，他人本無從置喙，且證人戊○○證稱：95年間伊
        娘家贈與現住房屋，林民順覺得都是伊娘家出錢，乃以
        乙○○名義幫忙支出裝潢新屋費用；上訴人與林民順結婚
        後，經常出國或外出工作而不在家，100年5月間離家後
        ，林民順還去警局報失蹤，不可能了解林民順金錢使用
        狀況等語（見本院卷㈠267至268頁），則上訴人主張林
        民順有附表一編號11所示對乙○○之返還債權云云，亦無
        足取。
　　　⑹至乙○○於前審陳稱：台西鄉農會有休耕，其沒有拿到林
        民順三節慰問金7萬0,389元、臺灣銀行1萬8,900元優惠
        存款及合作金庫銀行北三峽分行退撫金9萬0,394元，都
        是寄存在戊○○那裡，需要時再拿給林民順等語（見前審
        卷㈠257頁反面），核與前開事證部分不符，乙○○業已具
        結澄清此部分陳述有誤（見本院卷㈢47頁），尚難徒憑
        此節即認乙○○、戊○○於林民順生前有侵占其存款情事。
        又林民順入監服刑之99年7月20日、8月11日由ATM各提
        款其存款1萬元（6元為手續費，見前審卷㈣192頁之存款
        交易明細），惟林民順除入監服刑期間外，係自行保管
        存摺、提款卡及印章，乙○○僅係協助其管理，已如前述
        ，倘乙○○果有侵占其存款，不可能出獄後迄其死亡未曾
        發現並向乙○○追索，則乙○○具結稱：林民順入監前將提
        款卡交予伊，要伊於探監時幫忙領錢給他及購買禮物送
        獄友等語（見本院卷㈢47頁），尚符常情。　　　
　　　⑺綜此，上訴人所舉證據尚難證明乙○○、戊○○有侵占林民
        順之財產，則其主張附表一編號1、2、6、9、10、11所
        示金額為乙○○及戊○○提領私用，應予返還並予分割云云
        ，要無可採。
　　⒉按借名登記契約，乃當事人約定一方將自己之財產以他方
      名義登記，而仍由自己管理、使用、處分，他方允就該財
      產為出名登記之契約。出名人與借名人間應有借名登記之
      意思表示合致，始能成立借名登記契約。當事人主張借名
      登記契約者，應就該借名登記之事實負舉證責任（最高法
      院109年度台上字第123號判決意旨參照）。查系爭房地為
      乙○○出資向訴外人庚○○○購買，於94年8月11日以買賣為原
      因（實為贈與）移轉登記至林磊名下乙情，業據證人戊○○
      證述屬實（見本院卷㈠267頁），且有土地及建物登記謄本
      、安信建築經理股份有限公司成屋履約保證結案單、國稅
      局贈與稅免稅證明書、不動產買賣契約書、土地建物移轉
      契約書及房屋稅、地價稅繳款書、匯款申請書、交屋款項
      明細表及匯款申請書、乙○○國泰世華銀行中和分行帳戶（
      帳號00000000000號）存摺等在卷可按（見原審卷13至14
      、111至126頁、本院卷㈠79、81、441）。又證人辛○○、己
      ○○證稱：伊等不知林民順資金來源或登記為何人所有等語
      （見前審卷㈠281頁、㈡3頁反面），已難認購買系爭房地之
      價金為林民順支出。至證人即丁○○配偶壬○○證稱：系爭房
      地是林民順借用他人名義登記乙情，係伊太太丁○○說乙○○
      告訴她的等語（見前審卷㈡321、322頁），乃丁○○所轉述
      ，非其自林民順聽聞得知，難信為真。縱認證人辛○○、己
      ○○、丁○○證稱：林民順稱系爭房地為其購買等語（見前審
      卷㈠280頁反面、282頁、㈡3頁反面）屬實，然證人丁○○亦
      證稱：因林磊為長孫會多一份，係林民順要登記給林磊等
      語（見前審卷㈠282頁），至多僅能認為係林民順贈與林磊
      ，尚難以林民順生前住於系爭房地及證人辛○○證稱：林民
      順生前囑咐其亡故後，上訴人得以續住等語（見前審卷㈠2
      80頁反面），即認林民順與林磊間就系爭房地存有借名登
      記契約。另上訴人以乙○○偽造系爭房地買賣契約書為由，
      提起刑事告訴，亦經臺灣澎湖地方檢察署檢察官（案列10
      6年度偵字第421號）、臺灣高等檢察署高雄分署（案列10
      7年度上聲議字第261號）同認無借名登記之事實，而予以
      不起訴處分及駁回再議確定，亦經本院依職權調閱上開案
      卷查核無訛。此外，上訴人復未就其主張系爭房地為林民
      順生前購買借用其孫林磊名義登記乙節，另舉證以實其說
      ，自難採信。是上訴人主張系爭房地為林民順借名登記在
      林磊名下，林民順死後借名登記契約終止，系爭房地即屬
      於林民順應分割之遺產範圍云云，亦無可取。
　  ⒊按被保險人死亡時，按其當月投保金額，給與喪葬津貼15
      個月，並由支出殯葬費之人領取之，農民健康保險條例第
      40條定有明文。上開喪葬津貼既在補助殯葬費之支出，則
      就已獲補助部分，即不應由遺產中重複支付（最高法院10
      9年度台上字第1465號判決意旨參照）。乙○○代為支出林
      民順之喪葬費共計36萬8120元（含喪葬禮儀公司代購喪葬
      物品費用7萬8120元、神主牌位15萬、納骨塔14萬元），
      為兩造所不爭執（見本院卷㈠139頁），且有福祿壽生命事
      業有限公司有關喪葬事項之代購物品明細單、神主牌位進
      牌許可證、納骨塔進牌許可證等在卷足憑（見原審卷69至
      71頁）。至上訴人復於109年11月26日民事綜合辯論意旨
      狀、110年2月24日民事言詞辯論意旨㈡狀否認上開喪葬禮
      儀公司代購喪葬物品中之6萬8,000元部分，惟上開費用有
      服務契約品項記載丁級廳契約優惠價6萬8,000元可按（見
      臺灣新北地方檢察署106年度偵字第3364號卷54頁），且
      上訴人未舉證證明其自認與事實不符，被上訴人亦表示不
      同意其撤銷自認，自不生撤銷自認之效果，附此敘明。又
      林民順於93年1月16日參加農保，其死亡後由乙○○領取喪
      葬津貼15萬3,000元，有勞動部勞工保險局105年4月14日
      保農承字第00000000000號函在卷可查（見前審卷㈡62頁）
      ，此部分係在補貼實際支出喪葬費之乙○○，不應由遺產中
      重複支付，則經扣除後，乙○○實際代墊而應由遺產中支付
      之喪葬費為21萬5,120元（368,120－153,000＝215,120）。
      則上訴人主張附表一編號5所示農保喪葬津貼15萬元亦屬
      林民順應分割之遺產云云；乙○○抗辯非得自其實際支出殯
      葬費中扣除云云，均無足採。
　  ⒋丁○○具結陳稱：伊係向乙○○借款購買新北市○○區○○街00巷0
      號15樓房地，已匯還乙○○122萬元，因乙○○說需要照顧甲○
      ○，要伊將剩餘未償的錢分次拿給林陽旋，已經還清了等
      語（見前審卷㈡303反面、本院卷㈠141頁），為乙○○所不爭
      執，且具結稱：丁○○於95年3月、96年3月、97年5月依序
      匯還100萬元、51萬元、22萬元（丁○○所稱122萬元有誤）
      ，其餘幾十萬元要她回板橋探視甲○○時分批給他，伊大概
      匯算，丁○○已還清等語（見本院卷㈡314頁、㈢49頁），難
      認丁○○於基準日仍有積欠林民順借款260萬元未還。又丁○
      ○係誤以為乙○○管理林民順存款，並未自認於林民順死亡
      前尚積欠其借款（見前審卷㈡303頁反面），上訴人復未就
      此舉證以實其說，則其主張林民順對於丁○○有附表一編號
      7所示之借款返還債權云云，尚無可採。　　　
　　⒌按保險金額約定於被保險人死亡時給付於其所指定之受益
      人者，其金額不得作為被保險人之遺產，保險法第112條
      定有明文。又受益人依保險法第5條規定，享有於保險事
      故發生時，依保險契約請求保險人給付保險金之權利。附
      表一編號8林民順南山人壽壽險保單（0000000000號）、
      新光人壽壽險保單（00000000），業經林民順依序指定滿
      期及身故受益人為戊○○、乙○○，有保險單、要保書等在卷
      足按（見本院卷㈡327至347頁），依上說明，於林民順身
      故時，僅乙○○、戊○○有權請求保險人給付保險金。是上訴
      人主張此部分保險金屬應分割遺產範圍云云，顯屬無稽。
      至上訴人復主張除上開2份保單外，林民順應尚有其他保
      單云云，為被上訴人所否認，其既未就此舉證以實其說，
      自難憑採。又上訴人徒憑臆測請求向國泰人壽、新光人壽
      、南山人壽函查林民順共投保幾份保單及領取保險理賠情
      況，核無必要，附此敘明。
　　⒍附表一編號18公保給付34萬元，依公教人員保險法第34條
      規定為給付被保險人之喪葬津貼，非屬被繼承人遺產範圍
      。依公教人員保險法第34條規定，由於符合請領同一眷屬
      即林民順喪葬津貼之被保險人有乙○○、丙○○，故僅能推由
      丙○○領取，為兩造所不爭執（見原審卷152頁、前審卷㈠28
      3頁、本院卷㈡322、518頁）。上訴人於原審已認為此部分
      非遺產範圍（見原審卷162頁），復於本院再為爭執，不
      僅無稽，亦不可取。
　　⒎林民順聯邦商業銀行帳戶（帳號000000000000）於基準日
      僅有存款餘額1,001元，有該行105年1月29日聯業管（集
      ）字第10510302061號函附交易明細表可按（見前審卷㈠15
      3至155頁）。又林民順永豐銀行板橋分行帳戶（帳號0000
      0000000000）自95年6月29日至103年4月24日無任何交易
      紀錄，基準日存款餘額11元，有永豐商業銀行作業處109
      年12月16日日函、公務電話記錄表附卷可憑（見本院卷㈡2
      95頁、㈢27頁）。另林民順臺灣中小企業銀行桃園分行帳
      戶（帳號00000000000），係於98年3月13日開戶，迄於基
      準日僅有餘額1,394元，有該行110年1月15日桃園字第110
      8000255號函附交易明細表可稽（見本院卷㈢3至19頁）。
      觀諸上開交易明細表，可知永豐銀行板橋分行帳戶自林民
      順與上訴人結婚後迄基準日無任何交易紀錄；臺灣中小企
      業銀行桃園分行帳戶自98年3月13日開戶至基準日、聯邦
      商業銀行帳戶自99年6月7日開戶至基準日，均有多次存提
      款紀錄，復無證據證明該帳戶有存款遭乙○○侵占，則上訴
      人主張林民順尚有聯邦商業銀行帳戶18萬1,000元（182,0
      01－1,001＝181,000）、永豐銀行板橋分行帳戶3,000元（3
      ,011－11＝3,000）、臺灣中小企業銀行桃園分行帳戶41萬3
      ,000元（414,394－1,394＝413,000）之存款屬於遺產云云
      ，要無可採。
　　⒏被繼承人生前本得自由處分其財產，則林民順於92年間將
      雲林縣台西鄉2筆農地贈與乙○○（見本院卷㈢55至63頁之財
      政部臺灣省北區國稅局贈與稅不計入贈與總額證明書、土
      地所有權狀等資料），致其與上訴人結婚時，乃至基準日
      名下已無不動產，有雲林縣台西地政事務所109年12月9日
      台西地一字第0000000000號函可稽（見本院卷㈡273頁）。
      上訴人徒以林民順台西鄉農會帳戶於102年8月2日有現金
      存入「塭租」5,000元為由（見本院卷㈡265至267頁之台西
      鄉農會函）及乙○○於102年2月7日因贈與移轉登記取得坐
      落雲林縣○○鄉○○段0000地號、○○段000號地號土地之所有
      權（見本院卷㈡449頁之稅務電子閘門財產所得調件明細表
      ），臆測林民順曾於台西鄉留有上開不動產而遭擅自移轉
      至乙○○或他人名下云云，洵無足取。
　㈡關於附表一編號12是否為林民順婚前財產之爭執：
　　林民順死亡時之臺灣銀行桃園分行帳戶存款有162萬6,041元
    （30,541＋1,595,500＝1,626,041）；其中與上訴人結婚時如
    附表一編號12所示之126萬1361元為其退休金優惠存款，此
    有存摺、臺灣銀行桃園分行109年5月12日桃園營密字第1095
    0010521號函可稽（見原審卷12、128至129頁、本院卷㈠195
    至199頁）。故林民順此部分婚後財產為36萬4,680元（1,62
    6,041－1,261,361＝364,680）。上訴人主張上開帳戶之126萬
    1,361元為伊與林民順婚後累積所得之婚後財產云云，顯屬
    無稽。又兩造不爭執附表一編號13至16所示存款及編號17中
    之1,001元、編號19中之11元、編號20中之1,394元，均為林
    民順婚後財產（見本院卷㈢44頁），則林民順婚後剩餘財產
    為42萬8,854元（364,680＋54,646＋2,156＋4,964＋2＋1,001＋11
    ＋1,394＝428,854）；遺產總額則詳如附表二所示共169萬0,2
    15元（1,626,041＋54,646＋2,156＋4,964＋2＋1,001＋11＋1,394＝
    1,690,215）。
　㈢關於上訴人得請求夫妻剩餘財產金額之爭執：　　
　　⒈按法定財產制關係消滅時，夫或妻現存之婚後財產，扣除
      婚姻關係存續所負債務後，如有剩餘，其雙方剩餘財產之
      差額，應平均分配。民法第1030條之1第1項前段定有明文
      。是夫妻法定財產制關係若因夫妻一方先於他方死亡而消
      滅，應先依上開規定計算夫妻各自之婚後財產，原則上生
      存之配偶得請求剩餘財產差額1/2；經依上開規定清算分
      離後，屬於死亡配偶之財產（含婚前財產、無償取得之財
      產）者，始為繼承人之積極應繼財產範圍，生存之配偶再
      與其他繼承人共同繼承之。查林民順於基準日婚後剩餘財
      產為42萬8,854元，已如前述；上訴人於基準日有存款6萬
      8,625元（見前審卷㈡118頁之中和南勢角郵局歷史交易清
      單），則林民順死亡時與上訴人之夫妻剩餘財產差額半數
      為18萬0,115元（〈428,854－68,625〉÷2＝180,115，元以下
      四捨五入）。
　　⒉次按夫妻剩餘財產分配之立法目的既為貫徹男女平等原則
      及肯定家事勞動價值，是剩餘財產分配請求權得否依民法
      第1030條之1第2項規定免除或酌減其分配額，應以獲得分
      配之一方是否就他方剩餘財產之增加，未予提供相當之協
      力或貢獻，或有其他情事，致平均分配剩餘財產之差額，
      將會造成一方坐享其成，而顯失公平為斷。法院衡酌平均
      分配有無失公平時，應綜合衡酌夫妻婚姻存續期間之家事
      勞動、子女照顧養育、對家庭付出之整體協力狀況、共同
      生活及分居時間之久暫、婚後財產取得時間、雙方之經濟
      能力等因素（民法第1030條之1第2項、第3項修正理由參
      照）。查上訴人原為大陸地區人民，與林民順於95年6月2
      9日結婚後，自96年5月28日至103年2月16日雖有多次出入
      境紀錄，惟多數離境期間不逾1月（見本院卷㈠255頁），
      縱其自102年5月15日離境至103年2月16日始入境，亦難認
      其主張返回大陸地區照顧生病親人乙情，有違常理。又林
      民順退休後始與上訴人結婚，婚後共同生活，難謂其未對
      家庭有所付出，其等婚後財產取得時間僅7年餘，林民順
      經濟能力優於上訴人，仍以平均分配剩餘財產差額為宜。
      乙○○等3人抗辯上訴人於林民順去世前之102年5月15日至1
      03年2月16日，不在國內，未予妥善照顧林民順，斤斤計
      較索討照顧費，對於林民順婚後財產之累積毫無貢獻，應
      予免除其夫妻剩餘財產分配額云云，尚無可採。
　㈣末按繼承人自繼承開始時，原則上承受被繼承人財產上之一
    切權利義務，且分割遺產前，各繼承人對於遺產全部為公同
    共有，此為民法第1148條、第1151條所明定，該承受被繼承
    人財產上之一切權利義務者，不以積極或消極財產為限，即
    為財產上之一切法律關係，若非專屬被繼承人之地位、身分
    、人格為其基礎者，亦當然移轉於繼承人承受。是被繼承人
    所遺不動產、有價證券、債權、債務等，自有為一體分割，
    分配於繼承人之必要（最高法院105年度台上字第2296號、1
    09年度台上字第1465號判決意旨參照）。公同共有物之分割
    ，除法律另有規定外，準用關於共有物分割之規定，為民法
    第830條第2項所明定。準此，公同共有遺產之分割，於共有
    人不能協議決定分割方法時，依民法第830條第2項準用第82
    4條第2項、第3項，法院應命為下列之分配：⑴以原物分配於
    各共有人（民法第824條第2項第1款前段）；⑵原物分配，並
    以金錢補償共有人中未受分配，或不能按其應有部分受分配
    者（民法第824條第2項第1款但書、第3項）；⑶原物分配顯
    有困難時，得變賣共有物，以價金分配於各共有人；或以原
    物之一部分分配於各共有人，他部分變賣，以價金分配於各
    共有人（民法第824條第2項第2款）。又民法第1164條所定
    之遺產分割，其目的在於遺產公同共有關係全部之廢止，而
    非個別財產公同共有關係之消滅。所謂應繼分係各繼承人對
    於遺產之一切權利義務，所得繼承之比例，並非對於個別遺
    產之權利比例，因此分割遺產並非按照應繼分比例逐筆分配
    ，而應整體考量定適當之分割方法，法院選擇遺產分割之方
    法，應具體斟酌公平原則、各繼承人之利害關係、遺產之性
    質及價格、利用價值、經濟效用、經濟原則及使用現狀、各
    繼承人之意願等相關因素，以為妥適之判決，不受繼承人所
    主張分割方法之拘束。經查：
　　⒈按債權與其債務同歸一人時，債之關係消滅，但其債權為
      他人權利之標的或法律另有規定者，不在此限；繼承人對
      於被繼承人之權利、義務，不因繼承而消滅，民法第344
      條、第1154條分別定有明文。是繼承人對於被繼承人有債
      權時，自不因繼承而混同消滅。次按繼承人中如對於被繼
      承人負有債務者，於遺產分割時，應按其債務數額，由該
      繼承人之應繼分內扣還，民法第1172條定有明文。考其立
      法意旨，在於繼承人對被繼承人負有債務時，若先由繼承
      人分割取得應繼財產，嗣再清償對被繼承人所負債務，徒
      增法律關係複雜，為簡化之故，乃設此規定。是被繼承人
      對於繼承人所負債務，而應由全體繼承人負返還之義務，
      於遺產分割時應如何扣還，法雖無明文，惟如由該繼承人
      自被繼承人處取得應繼財產後，再向全體繼承人請求清償
      債務，同將使法律關係趨於複雜，本於簡化繼承之法律關
      係，得類推適用民法第1172條規定，由應繼財產中扣還該
      繼承人。查上訴人得請求被上訴人給付夫妻剩餘財產差額
      半數18萬0,115元，業如前述，惟此係因被上訴人繼承林
      民順對於上訴人之夫妻剩餘財產分配債務，依民法第1153
      條規定於繼承遺產之範圍內負連帶清償責任，仍屬林民順
      之債務，被上訴人內部應依應繼分比例負擔，且兩造就此
      部分未有合意不予分割之情形，依上說明，應於分割遺產
      時為一體分割，並由附表二所示遺產中扣還上訴人。
　　⒉次按民法第1150條規定，遺產管理、分割及執行遺囑之費
      用，由遺產中支付之。又被繼承人之喪葬費用既為完畢被
      繼承人之後事所不可缺，復參酌遺產及贈與稅法第17條第
      1項第9款亦規定被繼承人之喪葬費用由繼承財產扣除，自
      應由遺產負擔之。乙○○支出喪葬費用經扣除農保喪葬津貼
      後，乙○○實際代墊喪葬費為21萬5,120元，已如前述，應
      自附表二所示遺產中扣還。至親友餽贈繼承人之奠儀（俗
      稱白包）乃基於親誼之贈與，核非被繼承人之遺產，則上
      訴人抗辯乙○○得以白包支應上開喪葬費用云云，洵無足取
      。
　　⒊林民順所留如附表二所示遺產均為存款，性質尚非不得原
      物分割，經扣還上訴人18萬0,115元、乙○○21萬5,120元後
      ，所餘存款本息應由兩造按應繼分比例即各1/5分配。
五、綜上所述，上訴人請求就林民順所留如附表二所示遺產為分
    割，為有理由，應予准許，並應依附表二所示之分割方法予
    以分割。原審未予詳認林民順與上訴人於基準日之婚後剩餘
    財產差額，以及對於林民順遺產範圍認定，均有未合，本此
    所為分割方法即有不當。上訴意旨指摘原判決不當，求予廢
    棄改判，為有理由，自應由本院廢棄改判如主文第2項所示
    。又裁判分割遺產之形成訴訟，法院決定遺產分割之方法時
    ，應斟酌何種分割方法較能增進共有物之經濟效益，並兼顧
    兩造之利益，以決定適當之分割方法，不受起訴聲明之拘束
    ，亦不因何造起訴而有不同。本件上訴人請求裁判分割遺產
    雖有理由，惟其主張林民順如附表一所示應分割之遺產，多
    屬無據，爰依民事訴訟法第80條之1、第85條第1項後段規定
    ，由被上訴人各負擔1/20之訴訟費用；其餘即4/5由上訴人
    負擔，始為公平，爰諭知如主文第3項所示。
六、本件事證已臻明確，至於兩造其餘攻擊防禦方法及所提證據
    ，經本院斟酌後，認為均不足以影響本判決之結果，而無逐
    一論駁之必要，併此敘明。
七、據上論結，本件上訴為有理由，爰判決如主文。
中　　華　　民　　國　　110 　年　　3 　　月　　16　　日
                  家事法庭 
                        審判長法  官  李昆霖
                              法  官  林翠華
                              法  官  王育珍
正本係照原本作成。
如不服本判決，應於收受送達後20日內向本院提出上訴書狀，其
未表明上訴理由者，應於提出上訴後20日內向本院補提理由書狀
（均須按他造當事人之人數附繕本）上訴時應提出委任律師或具
有律師資格之人之委任狀；委任有律師資格者，另應附具律師資
格證書及釋明委任人與受任人有民事訴訟法第466條之1第1項但
書或第2項所定關係之釋明文書影本。
中　　華　　民　　國　　110 　年　　3 　　月　　24　　日
　　　　　　　　　　　　　    書記官  賴以真

附表一：
編號 上訴人主張之林民順遺產 金額(新台幣元) 或權利 1 臺灣銀行桃園分行帳戶（帳號000000000000）自95年至103年間之利息 4,042,403 2 自95年6月29日至103年4月23日之端午、中秋節、春節及年終慰問獎金(三峽區農會帳戶帳號0000000000) 487,711 3 桃園市○○段000地號土地 應有部分 228/10000 4 桃園市○○段0000○號建物（門牌桃園市○○路000號6樓） 全部 5 農保喪葬津貼 153,000 6 返還債權：林民順土城郵局帳戶(帳號00000000000000號)遭乙○○配偶戊○○提領或轉帳至其三峽大埔郵局（帳號00000000000000號） 4,643,390 7 借款返還債權（丁○○購屋款） 2,600,000 8 林民順壽險之保險金 1,000,000 9 返還債權：林民順臺灣銀行桃園分行帳戶（帳號000000000000）自100年4月9日至100年4月24日遭乙○○提領款項 435,000 10 合作金庫北三峽分行自95年至103年每半年匯入之退撫金  1,627,092 11 林民順於96年5月18日、96年9月28日依序匯款20萬元、50萬元至乙○○三峽區農會帳戶 700,000 12 臺灣銀行桃園分行帳戶（帳號000000000000）存款 1,261,361 13 合作金庫商業銀行北三峽分行帳戶（帳號0000000000000）存款 54,646 14 雲林縣○○鄉○○○○○○號0000000）存款 2,156 15 新北市○○區○○○○○○號0000000000）存款 4,964 16 土城郵局帳戶（帳號00000000000000）存款 2 17 聯邦商業銀行帳戶（帳號000000000000）存款 182,001 18 公保給付 340,000 19 永豐銀行板橋分行帳戶（帳號00000000000000）存款      3,011 20 臺灣中小企銀帳戶（帳號00000000000）存款 414,394 

附表二：
編號 本院認定之林民順遺產        （均為存款） 金      額 (新臺幣元) 分  割  方  法 1 臺灣銀行桃園分行帳戶 （帳號000000000000） 1,626,041 左列存款本息扣還上訴人18萬0,115元、乙○○21萬5,120元後，其餘由兩造按每人應繼分比例即各1/5分配。 2 合作金庫商業銀行北三峽分行帳戶 （帳號0000000000000） 54,646  3 雲林縣○○鄉○○○○ ○○號0000000） 2,156  4 新北市○○區○○○○ ○○號0000000000） 4,964  5 土城郵局帳戶 （帳號00000000000000） 2  6 聯邦商業銀行帳戶 （帳號000000000000） 1,001  7 永豐銀行板橋分行帳戶 （帳號00000000000000） 11  8 臺灣中小企銀帳戶 （帳號00000000000）      1,394  合                         計  1,690,215